---
title: "Zwei Wahrheiten, eine Lüge"
lang: de
author: "Ihr Name"
date: "`r Sys.Date()`"
format: 
  html:
    toc: true
    html-math-method: katex
  pdf:
    toc: true
    number-sections: false
    colorlinks: true 
    papersize: a4
---

```{r}
#| label: setup
#| include: false
# Hilfsfunktion. n ist die Anzahl der Versuche
raten <- function(anzahl = 1) sample(c("Ja", "Nein", "Nein"), size = n, replace = TRUE)
# Paket mosaic aktivieren
library(mosaic)
```

# Lüge erkannt?

Wie gut können wir Lügen erkennen?

Innerhalb Ihrer Gruppe:

1. Eine Person erzählt drei kurze Aussagen über sich. Eine davon ist eine Lüge.
2. Die Anderen diskutieren welche der drei Aussagen die Lüge ist. Anschließend legen Sie gemeinsam auf einer Skala von 0-10 fest, wie sicher Sie sich sind, die Lüge erkannt zu haben.
3. Die Person enthüllt, ob die Anderen richtig lagen.
4. Tragen Sie die Sicherheit und das Ergebnis der Gruppe ein.
5. Wechseln Sie reihum die Person, die über sich zwei Wahrheiten und eine Lüge erzählt.

Geben Sie die Daten unter [https://forms.gle/gciXvk4KMA1DD3Rw5](https://forms.gle/gciXvk4KMA1DD3Rw5) ein. 


## Daten

In `R` erfolgt eine *Zuweisung* über `<-`. Ein Kommentar wird über `#` eingeleitet. Geben wir das Testergebnis unseres Kurses ein.^[*Hinweis*: In der Vorlage steht `n <- 30` und`x <- 20` . Diese Zahlen müssen angepasst werden. Die Zeile `x <- 20` bedeutet: Der Variable `x` wird der Wert `20` zugewiesen (`<-`).]

```{r}
# Anzahl Beobachtungen:
n <- 30
# Anzahl Richtige:
x <- 20
```

#### Frage

- Kann `x` größer als `n` sein?

***

`R` kann auch als Taschenrechner benutzt werden:

```{r}
# Anteil Richtig:
x/n
# Anteil Richtig zuweisen:
p <- x/n
```

Es gibt jetzt in `R` die Variable `p`, der der Wert `x/n` zugewiesen (`<-`) wurde. Eine Ausgabe erfolgt über ein einfaches `p`.

```{r}
p
```


#### Frage

- Wie interpretieren Sie das Ergebnis? Was sagt unser Ergebnis über die Fähigkeit Lügen zu erkennen aus?

## Hypothese

Jede Person hat drei Dinge über sich ausgesagt, eins davon war eine Lüge. 

#### Fragen

- Angenommen wir können Lügen *nicht* erkennen. Wie hoch wäre dann die Wahrscheinlichkeit richtig zu raten?

- Geben Sie unten den `R` Code ein, um auszurechnen, wie viel Richtige Sie erwarten würden, wenn die **Hypothese** *wir können Lügen nicht erkennen* stimmen würde. Zur Erinnerung, die Anzahl der Teilnehmenden wurde in `R` als `n` hinterlegt.

```{r}

```

***

Selbst wenn die Hypothese $\pi = 1/3$ stimmen würde, liegen rein zufällig mal mehr, mal weniger richtig.

`R` Funktionen enthalten Anweisungen, die dem Computer sagen, was er mit einer möglichen Eingabe machen soll. Ähnlich wie in der Mathematik: $f(x)=x^2$. Das Funktionsargument $x$ soll quadriert werden. `R` Funktionen haben einen Namen, und das Funktionsargument (zusammen mit möglichen weiteren Parametern und Optionen) steht in Klammern. Welche Eingaben und Ausgaben eine Funktion hat kann sehr unterschiedlich sein.

Raten (Funktion (`raten()`)) wir `n` mal:

```{r}
# mein_raten soll das Ergebnis eines n-fachen Ratens sein
mein_raten <- raten(anzahl = n)
# mein_raten anzeigen
mein_raten
```

#### Fragen

- Wie lautet das Funktionsargument der Funktion `raten()`?

- Haben alle Studierenden das gleiche Ergebnis?

***

Über die Befehle `count()` und `prop()` können wir ermitteln, wie oft wir beim Raten `Ja` erhalten haben, also zufällig richtig lagen. Über `mein_raten == "Ja"`^[`==` ist das logische gleich, `!=` ist ungleich.] wird für jedes Element des Vektors `mein_raten` überprüft, ob es `"Ja"` ist. Viele `R` Funktionen, wie z.B. `count()` und `prop()` dienen der **Modellierung** `y ~ x` und erwarten dies als Funktionsargument. In unserem Fall haben wir (noch) kein `y`, daher können wir dies weglassen.

```{r}
# Anzahl Richtig: Summe der (zufällig) richtigen Rateversuche 
count( ~ mein_raten == "Ja")
# Anteil Richtig:
prop( ~ mein_raten == "Ja")
```


Um zu überprüfen, ob unser Ergebnis, mit $x = `r x`$ Richtigen bei $n = `r n`$ Versuchen zum **hypothetischen Modell** $\pi=1/3$ kompatibel ist, simulieren wir `1000`-mal (über den Befehl `do()` die Welt, wie sie wäre, wenn wir raten würden.^[Damit alle dasselbe Ergebnis bekommen, steuern wir den Zufall über `set.seed()`.]

```{r}
# Setze Zufallszahlengenerator
set.seed(1896)
# Nullvtlg soll sein: 
# Wiederhole 1000x: 
# Rate n-Mal und zähle die Richtigen
Nullvtlg <- do(1000)* count( ~ raten(anzahl = n) == "Ja")
```

`Nullvtlg` ist jetzt eine Datentabelle, die 1000 Zeilen und eine Spalte hat.

```{r}
# Dimension (Zeilen, Spalten)
dim(Nullvtlg)
# Obere 6 Beobachtungen
head(Nullvtlg)
# Untere 6 Beonachtungen
tail(Nullvtlg)
```

In jeder Zeile steht also das Ergebnis einer Simulation. In der Spalte (Variable `n_TRUE`) steht dann jeweils, wie oft in den `r n`-Rateversuchen der jeweiligen Simulation das Ergebnis richtig war. 

Über ein Säulendiagramm (`gf_bar()`) können wir uns anschauen wie viele Richtige wir in unseren 1000 Simulationen jeweils hatten. Damit `R` die Variable `n_TRUE` auch richtig findet, geben wir die Datentabelle `Nullvtlg` als zuätzliches Funktionsargument an.

```{r}
gf_bar( ~ n_TRUE, data = Nullvtlg)
```

### Frage

- Welche Anzahl Richtige kommt am Häufigsten vor?

***

Zum Schluss vergleichen wir unser Ergebnis mit den Simulationen, indem wir die Abbildung um eine vertikale Linie (`gf_vline()`) an der Stelle `x` ergänzen (`|>`):

```{r}
gf_bar( ~ n_TRUE, data = Nullvtlg) |>
  gf_vline(xintercept = x)
```

### Frage

- Ist unser Ergebnis, mit $x = `r x`$ Richtigen bei $n = `r n`$ versuchen zum hypothetischen Modell $\pi=1/3$ kompatibel (wahrscheinlich)?

