---
title: "Was guckst Du?"
lang: de
author: "Ihr Name"
date: "`r Sys.Date()`"
format: 
  html:
    toc: true
    html-math-method: katex
  pdf:
    toc: true
    number-sections: false
    colorlinks: true 
    papersize: a4
---

```{r}
#| label: setup
#| include: false
library(mosaic)
library(here)
```

# Filminteressen

Welche Filmgenres interessieren Studierende? 

Dazu liegt eine Datentabelle einer freiwilligen und anonymen Online-Umfrage unter FOM Studierenden in ausgewählten Fächern und Standorten vor.^[Hinweis: Aus Datenschutzgründen wurden die Daten verrauscht.]

<!-- Technischer Hinweis: das Paket here (https://here.r-lib.org/) ermöglicht einen einfacheren Umgang mit Datei(pfaden) innerhalb von RStudio Projekten. Die csv Datei "film.csv" befindet sich im Projektordner "data". -->

```{r}
# Datei (inkl. Pfad)
pfad_film <- here("data", "film.csv")
# Daten einlesen
film <- read.csv2(pfad_film)
# Datenstruktur der Datentabelle film
str(film)
# Obere Beobachtungen der Datentabelle
head(film)
```

#### Fragen

- Handelt es sich um eine zufällige Stichprobe der Bevölkerung der Bundesrepublik Deutschland?

- Handelt es sich um eine zufällige Stichprobe von FOM Studierenden?

- Liegt ein randomisiertes Experiment vor?

- Wie viele Beobachtungen hat die Datentabelle?

- Wie viele Variablen hat die Datentabelle?

- Welches Skalenniveau hat die Variable `G01_Geschlecht`?

- Welches Skalenniveau hat die Variable `G02_Alter`?

## Horrorfilme

Explorative Datenanalyse:

```{r}
# Säulendiagramm
gf_bar( ~ E_Horror, data = film)
# Absolute Häufigkeiten
tally( ~ E_Horror, data = film)
# Relative Häufigkeiten
tally( ~ E_Horror, data = film, format = "proportion")
```


#### Fragen

- Interessiert sich eine Mehrheit der Stichprobe für Horrorfilme?

- Wie viel Prozent der Teilnehmer:innen interessieren sich für Horrorfilme?

### Horrorfilme und Komödien

Explorative Datenanalyse:

```{r}
# Säulendiagramm
gf_bar( ~ E_Horror, fill = ~ E_Komoedie, data = film, 
        title = "Abbildung A")
gf_bar( ~ E_Horror, fill = ~ E_Komoedie, data = film, position = position_dodge(),
        title = "Abbildung B")
gf_bar( ~ E_Horror, fill = ~ E_Komoedie, data = film, position = "fill",
        title = "Abbildung C")
```

***

#### Fragen

- Welche Gruppe interessiert sich mehr für Komödien? Die mit Interesse an Horrorfilmen oder die ohne?

- Anhand welcher Abbildung können Sie am Besten erkennen welche Gruppe (Interesse an Horrorfilmen Ja oder Nein) sich eher für Komödien interessiert?

***

```{r}
# Absolute Häufigkeiten
tally(E_Komoedie ~ E_Horror, data = film)
# Relative Häufigkeiten
tally(E_Komoedie ~ E_Horror, data = film, format = "proportion")
# Anteile
prop(E_Komoedie ~ E_Horror, data = film, success = "Ja")
```

#### Fragen

- Wie viel Prozent derjenigen, die sich für Horrorfilme interessieren, interessieren sich auch für Komödien?

- Angenommen uns interessiert, wie viel Prozent derjenigen, die sich für Komödien interessieren, sich auch für Horrorfilme interessieren. Wird das Ergebnis genau so hoch sein wie bei der Frage zuvor?

#### R Übung

- Wie viel Prozent derjenigen, die sich für Komödien interessieren, interessieren sich auch für Horrorfilme?

```{r}

```

## Drama

```{r}
# Absolute Häufigkeiten
tally(E_Drama ~ E_Action, data = film)
# Relative Häufigkeiten
tally(E_Drama ~ E_Action, data = film, format = "proportion")
# Anteile
prop(E_Drama ~ E_Action, data = film, success = "Ja")
```

#### Frage

- Wie lautet die *Frage*, auf die das Ergebnis `r prop(E_Drama ~ E_Action, data = film, success = "Ja")[2]` lautet?

## Bedingte und totale Wahrscheinlichkeit

Die relative Häufigkeit von *guckt Drama*, gegeben *guckt Action*, also `r prop(E_Drama ~ E_Action, data = film, success = "Ja")[1]`, kann auch als bedingte Wahrscheinlichkeit $Pr(Drama = Ja | Action = Ja)$ aufgefasst werden.

Um die (totale) Wahrscheinlichkeit für *guckt Drama* auszurechnen können wir die bedingten Wahrscheinlichkeiten, multipliziert mit den jeweilgen Wahrscheinlichkeiten für *Action*, addieren:

$$
Pr(Drama = Ja | Action = Ja) \cdot Pr(Action = Ja) + Pr(Drama = Ja | Action = Nein) \cdot Pr(Action = Nein)
$$

```{r}
prop( ~ E_Drama | E_Action, data = film, success = "Ja")[1] * 
  prop( ~ E_Action, data = film, success = "Ja") +
  prop(~ E_Drama | E_Action, data = film, success = "Ja")[2] * 
  prop( ~ E_Action, data = film, success = "Nein")
```

*Erklärung*: Das `[1]` bedeutet, dass das erste Element des Ergebnisvektors von `prop( ~ E_Drama | E_Action, data = film, success = "Ja")`, also der Anteil der Dramagucker:innen unter den Actiongucker:innen, benutzt werden soll. Entsprechgend `[2]`, dass das zweite Element des Vektors, also der Anteil der Dramagucker:innen unter den Nicht-Actiongucker:innen benutzt wird.

Das ergibt $Pr(Drama = Ja)$:

```{r}
prop( ~ E_Drama, data = film, success = "Ja")
```


## Your-Turn

#### Fragen

- Wie viel Prozent der männlichen Teilnehmenden interessieren sich für Liebesfilme?

- Wie viel Prozent derjenigen, die sich für Erotikfilme interessieren, sind Frauen? Kann dieser Anteil auf die Bevölkerung der Bundesrepublik übertragen werden? Begründen Sie.

```{r}

```

