---
title: "Energie sparen (!)"
lang: de
author: "Ihr Name"
date: "`r Sys.Date()`"
format: 
  html:
    toc: true
    html-math-method: katex
  pdf:
    toc: true
    number-sections: false
    colorlinks: true 
    papersize: a4
---

```{r}
#| label: setup
#| include: false
library(mosaic)
library(here)
```

## Energiearmes fahren?

#### Frage

- Womit hängt der Energieverbrauch (z.B. Benzin) beim Autofahren zusammen?

## Versuchsdaten

Das Buch *Transportation Energy Data Book Edition 39* liefert Daten für den Zusammenhang zwischen Geschwindigkeit und Benzinverbrauch: 
[https://tedb.ornl.gov/wp-content/uploads/2021/02/TEDB_Ed_39.pdf#page=136](https://tedb.ornl.gov/wp-content/uploads/2021/02/TEDB_Ed_39.pdf#page=136)

Diese werden hier abgeschrieben und in der Datentabelle `TEDB` hinterlegt:
```{r}
TEDB <- data.frame(
  mpg = c(24.4, 27.9, 30.5, 31.7, 31.2, 31.0, 31.6,
          32.4, 32.4, 31.4, 29.2, 26.8, 24.8),
  mph = seq(from = 15, to = 75, by = 5)
)
# Datenstruktur
str(TEDB)
# Obere 6 Beobachtungen
head(TEDB)
```

#### Fragen

- Handelt es sich um Daten von aktuellen^[Baujahr ab 2015] Fahrzeugen?

- Sind es die Verbrauchsdaten eines Fahrzeugs?

### Umrechnung

Die Daten liegen im amerikanischen Messsystem vor: *miles per gallon* (`mpg`) und *miles per hour* (`mph`).

Zur besseren Lesbarkeit sollten wir diese in die uns bekannten Einheiten umrechnen. 
Eine Meile entspricht 1.609344 km, eine (amerikanische) Gallone 3.785411784 l. 

Über `mutate()` können Variablen erzeugt oder verändert werden. So können wir die Variablen auch für unsere Datentabelle `TEDB` ergänzen.

```{r}
TEDB <- TEDB |>
  mutate(kmh = mph * 1.609344) |>
  mutate(l100km = (100 * 3.785411784) / (1.609344 * mpg))
```

#### Frage

- Ist der Zusammenhang zwischen `l100km` und `mpg` linear?

```{r}
# Streudiagramm

# Streudiagramm mit Glättungslinie
```

Zusammenhang zwischen *Reichweite* und *Verbrauch* über ein Liniendiagramm (`gf_line()`) für eine Reichweite von von 0 bis 100 (`seq()`):

```{r}
# Erzeuge Vektor rewichweite als Zahlenfolge von 1 bis 100
reichweite <- seq(from = 1, to = 100)
# Berechne verbrauch (in l/100km) als Funktion der Reichweite (in m/g)
verbrauch <- (100 * 3.785411784) / (1.609344 * reichweite)
# Liniendiagramm
gf_line(verbrauch ~ reichweite)
```



### Zusammenhang Geschwindigkeit und Verbrauch

Streudiagramm (`gf_point()`):

```{r}
gf_point(l100km ~ kmh, data = TEDB)
```

#### Fragen

- Wofür steht ein Punkt in der Abbildung?

- Ist der Zusammenhang zwischen `kmh` und `l100km` linear?

- Bei welcher Geschwindigkeit ist der Verbrauch minimal?

***

Dem Streudiagramm können wir eine Glättungslinie (`gf_smooth()`) sowie Achsenbeschriftungen und Titel (`gf_labs()`) hinzufügen:
```{r}
gf_point(l100km ~ kmh, data = TEDB) |>
  gf_smooth() |>
  gf_labs(x = "Geschwindigkeit in km/h", 
          y = "Verbrauch in l/100km",
          title = "Verbrauch je Geschwindkeit", 
          subtitle ="Quelle: Transportation Energy Data Book, Edition 39, Tablle 4.34")
```

Über `gf_lims()` können die Achsenskalierungen angepasst werden, z.B. die y-Achse so, dass diese bei 0 anfängt und bei 10 aufhört.

```{r}
gf_point(l100km ~ kmh, data = TEDB) |>
  gf_smooth() |>
  gf_lims(y = c(0,10)) |>
  gf_labs(x = "Geschwindigkeit in km/h", 
          y = "Verbrauch in l/100km",
          title = "Verbrauch je Geschwindkeit", 
          subtitle ="Skalierung y-Achse angepasst")
```

#### Frage

- Welche Vor- und Nachteile hat die geänderte Achsenskalierung?

## Verbrauchsdaten

Andreas Wagener hat für ein paar Monate am Ende einer Autofahrt seine Verbrauchsdaten samt Kovariablen (wie z.B. Temperatur) gesammelt und über [Kaggle](https://www.kaggle.com/datasets/anderas/car-consume) unter der [GPL 2](http://www.gnu.org/licenses/old-licenses/gpl-2.0.en.html) Lizenz veröffentlicht. 


Einlesen und Kontrolle der Daten:
```{r}
# Datei (inkl. Pfad)
pfad_verbrauch <- here("data", "KaggleDaten_AW.csv")
# Daten einlesen
Verbrauch <- read.csv2(pfad_verbrauch)
# Struktur
str(Verbrauch)
# Obere Beobachtungen der Tabelle
head(Verbrauch)
```

#### Fragen

- Handelt es sich um eine Beobachtungsstudie oder um ein randomisiertes Experiment?

- Was ist hier eine Beobachtungseinheit?

- Wie viele Beobachtungen liegen vor?

- Wie viele Variablen liegen vor?

- Welches Skalenniveau hat die Variable `consume` (angegebener Verbrauch in l/100km)?

- Welches Skalenniveau hat die Variable `AC` (Klimaanlage)?

### Verbrauch

Ein Histogramm visualisiert die Verteilung der von Andreas Wagener bei seinen Fahrten realisierten Verbräuche:

```{r}
gf_histogram( ~ consume, data = Verbrauch)
```

#### Frage

- Was können Sie dem Histogramm entnehmen?

***

### Verteilungs- und Quantilsfunktion

Mit Hilfe von `pdata()` kann für beliebige Verbräuche `q` der Wert der empirischen Verteilungsfunktion $F_n$ ermittelt werden, d.h. hier, der Anteil der Fahrten, in denen der Verbrauch z.B. kleiner oder gleich `q = 10` l war:
```{r}
pdata( ~ consume, q = 10, data = Verbrauch)
```

#### Fragen

Ändern Sie den Code jeweils so, dass Sie die Fragen beantworten können.

- Wie hoch ist der Anteil der Fahrten mit einem Verbrauch kleiner gleich 5l?

```{r}
pdata( ~ consume, q = 10, data = Verbrauch)
```

- Wie hoch ist der Anteil der Fahrten mit einem Verbrauch größer als 7.5l?

```{r}
pdata( ~ consume, q = 10, data = Verbrauch)
```

***

`qdata()` gibt an, welcher Wert für eine gegebene relative Häufigkeit `p` nicht überschritten wird, d.h. die jeweiligen Quantile. Z.B. gilt für 5% der Fahrten von Andreas Wagener, dass der Verbrauch nicht größer als `r qdata( ~ consume, p = 0.05, data = Verbrauch)` war:

```{r}
qdata( ~ consume, p = 0.05, data = Verbrauch)
```

- Mit welchem Verbrauch kam Andreas Wagener in 80% seiner Fahren zurecht?

  Ändern Sie den Code so, dass Sie die Frage beantworten können.

```{r}
qdata( ~ consume, p = 0.05, data = Verbrauch)
```

***

`favstats()` liefert einen Überblick über die gängigen Kennzahlen einer metrischen Variable:

```{r}
favstats( ~ consume, data = Verbrauch)
```

#### Fragen

- Wie hoch ist der arithmetische Mittelwert?

- In welchem Bereich liegen 50% der Verbräuche?

- In der Datentabelle liegen außerdem noch die Innentemperatur (`temp_inside`) sowie die Außentemperatur vor (`temp_outside`). Bei welcher Temperatur wird die Streuung größer sein?

### Klimaanlage

Ein Boxplot ermöglich den Vergleich der Verbräuche mit und ohne Klimaanlage (`AC`). Diese muss aber zunächst als kategoriale Variable definiert werden.

```{r}
# Umkodieren der Varbiable
Verbrauch <- Verbrauch |>
  mutate(ACrc = case_when(AC == 0 ~ "Nein",
                          AC == 1 ~ "Ja"))

# Boxplot
gf_boxplot(consume ~ ACrc, data = Verbrauch)
# Kennzahlen
favstats(consume ~ ACrc, data = Verbrauch)
```

#### Frage

- Was können Sie über einen Vergleich der Verteilungen der Verbräuche mit und ohne Klimaanlage aussagen?

## Your-Turn

Geschwindigkeit und Verbrauch. Wie sieht der Zusammenhang aus?

```{r}

```





