---
title: "Wie groß sind wir?"
lang: de
author: "Ihr Name"
date: "`r Sys.Date()`"
format: 
  html:
    toc: true
    html-math-method: katex
  pdf:
    toc: true
    number-sections: false
    colorlinks: true 
    papersize: a4
---

```{r}
#| label: setup
#| include: false
library(mosaic)
```

# Menschliche Größe

Manche Menschen haben eine hohe Körpergröße, manche eine eher kleine. 

Wie groß (in cm) ein Mensch wird, hängt von vielen Faktoren ab, z.B. Ernährung, aber auch von den Genen -- und ist im Laufe der Zeit gestiegen.

Für die Zielpopulation (biologische) Frauen zwischen 20 und 25 gehen wir von einem Mittelwert von 168 cm aus^[Siehe z.B. [Statistisches Bundesamt](https://www.destatis.de/DE/Themen/Gesellschaft-Umwelt/Gesundheit/Gesundheitszustand-Relevantes-Verhalten/Tabellen/liste-koerpermasse.html)] -- bei einer Standardabweichung von 6 cm.^[Hier liegen keine *offiziellen* Daten vor, siehe aber z.B. [https://doi.org/10.1016/j.ehb.2007.02.002](https://doi.org/10.1016/j.ehb.2007.02.002) oder [https://doi.org/10.7554/eLife.20320](https://doi.org/10.7554/eLife.20320).]

#### Frage

- Recherchieren Sie die durchschnittliche Körpergröße eines 20--25-jährigen (biologischen) Mannes.

## Normalverteilung

Es gibt gute Gründe dafür (siehe z.B. [Our World in Data](https://ourworldindata.org/human-height#height-is-normally-distributed)), davon auszugehen, dass die Größe normalverteilt ist.

```{r}
gf_dist("norm", mean = 168, sd = 6) |> 
  gf_labs(title = "Größenverteilung Frauen",
          subtitle = "Dichtefunktion", x = "x (in cm)", y = "f(x)")
```

D.h., die Größe der weiblichen Bevölkerung verteilt sich unimodal und symmetrisch um den Mittelwert, kleinere Abweichung zum Mittelwert kommen häufig vor.

### Verteilungsfunktion

Die Verteilungsfunktion $F(x)$ sagt, wie wahrscheinlich es ist, einen Wert $\leq x$ zu beobachten: $F(x)=Pr(X\leq x)$, und damit $0\leq F(x) \leq 1$.

Für unsere Größenverteilung:

```{r}
gf_dist("norm", mean = 168, sd = 6, kind = "cdf") |> 
  gf_labs(title = "Größenverteilung Frauen",
          subtitle = "Verteilungsfunktion", x = "x (in cm)", y = "F(x)")
```

Bei einer Normalverteilung gilt:

- Dichtefunktion: 
$$f(x)=\frac{1}{\sqrt{2\pi\sigma^2}}e^{-\frac{(x-\mu)^2}{2\sigma^2}}$$
- Verteilungsfunktion:
$$F(x) = \int_{-\infty}^x f(u)\, du= \int_{-\infty}^x \frac{1}{\sqrt{2\pi\sigma^2}}e^{-\frac{(u-\mu)^2}{2\sigma^2}} \,du$$

Dabei ist: 

- $\mu=E(X)=\int_{-\infty}^{\infty} x \cdot f(x) \, dx$ der Mittelwert der Verteilung (Erwartungswert).
  
- $\sigma^2=Var(X)=\int_{-\infty}^{\infty} (x-\mu)^2 \cdot f(x) \, dx$ die Varianz der Verteilung.

#### Frage

- Für 20--25-jährige Männer gehen wir von $\mu=181$ cm und $\sigma=7.5$ cm aus:
```{r}
gf_dist("norm", mean = 181, sd = 7.5) |> 
  gf_labs(title = "Größenverteilung Männer",
          subtitle = "Dichtefunktion", x = "x (in cm)", y = "f(x)")
```

Was hat sich in der Verteilung gegenüber der Verteilung der Frauen geändert, was nicht?

## Wahrscheinlichkeiten bestimmen

Wenn die Daten normalverteilt sind, und wir $\mu$ und $\sigma$ kennen, können wir Wahrscheinlichkeiten bestimmen, z.B., dass eine Frau kleiner oder gleich 160 cm ist:

```{r}
xpnorm(q = 160, mean = 168, sd = 6)
```

#### Fragen

- Ändern Sie den Code so, dass Sie die Wahrscheinlichkeit bestimmen können, dass eine Frau kleiner oder gleich 180 cm ist:

```{r}
xpnorm(q = 160, mean = 168, sd = 6)
```

- Wie groß ist die Wahrscheinlichkeit, dass eine Frau größer als 180 cm ist?

## Quantile bestimmen

Die Quantilsfunktion, $q=F^{-1}(p)$, gibt den Wert $q$ zurück, der mit einer Wahrscheinlichkeit $p$ nicht überschritten wird. So sind z.B. unter diesen Annahmen 90 % der Frauen kleiner oder gleich `r xqnorm(p = 0.9, mean = 168, sd = 6) |> round(2)` cm:

```{r}
xqnorm(p = 0.9, mean = 168, sd = 6)
```

#### Fragen

- Was ist der Wert der Verteilungsfunktion an der Stelle `r xqnorm(p = 0.9, mean = 168, sd =6)`? 

- Ändern Sie den Code so, dass Sie sagen können, ab wann eine Frau zu den 1 % größten gehört.

```{r}
xpnorm(q = 160, mean = 168, sd = 6)
```

## z-Wert

Über 

$$z=\frac{x-\mu}{\sigma}$$ 

(R-Befehl `zscore()`) kann eine beliebige Verteilung in eine transformiert werden, für die $\mu_z=0$ und $\sigma_z=1$ gilt. Bei einer Normalverteilung spricht mensch in diesem Fall von einer Standardnormalverteilung. 
Z.B. hat eine 174 cm große Frau einen z-Wert von +1:

$$z=\frac{x-\mu}{\sigma}=\frac{174-168}{6}=+1$$ 

D.h., ihre Größe ist eine Standardabweichung über dem Mittelwert

#### Fragen

- Berechnen und interpretieren Sie den z-Wert einer Frau, die 156 cm groß ist.

- Berechnen Sie den z-Wert Ihrer Größe in R. Für die Damen $\mu=168$ und $\sigma=6$, für die Herren $\mu=181$ und $\sigma=7.5$

```{r}
# Codefeld für z-Wert

```

## 68-95-99,7%-Regel

Bei einer Normalverteilung liegt die Wahrscheinlichkeit für einen Wert innerhalb einer Standardabweichung um den Mittelwert bei ca. 68 %:

```{r}
xpnorm(c(-1, 1))
```

#### Fragen

- Ändern Sie den Code so, dass Sie aussagen können, wie wahrscheinlich ein Wert innerhalb von zwei Standardabweichungen um den Mittelwert ist.

```{r}
xpnorm(c(-1, 1))
```

- Ändern Sie den Code so, dass Sie aussagen können, wie wahrscheinlich ein Wert innerhalb von drei Standardabweichungen um den Mittelwert ist.

```{r}
xpnorm(c(-1, 1))
```

- In welchem Größenbereich liegen ungefähr 95 % der Frauen? 

## Einstieg in Bayes (Exkurs)

Simulieren wir eine Datentabelle von jeweils 10000 Frauen und Männern, mit normalverteilter Größe und $\mu_F=168$, $\sigma_F=6$ bzw. $\mu_M=181$ $\sigma_M=7.5$

```{r}
# Zufallszahlengenerator festlegen
set.seed(1896)

# Daten simulieren
Daten <- data.frame(
  geschlecht = c(rep("Frau",10000), 
                 rep("Mann", 10000)),
  groesse = c(rnorm(n = 10000, mean = 168, sd = 6), 
              rnorm(n = 10000, mean = 181, sd = 7.5))
)

# Kennzahlen ausgeben
favstats(groesse ~ geschlecht, data = Daten)
```

#### Frage

- Angenommen vor Ihnen steht eine Person, die 185 cm groß ist, und Sie können das Geschlecht nicht erkennnen. Was schätzen Sie, welches Geschlecht hat die Person wahrscheinlich?

---

```{r}
gf_density( ~ groesse, fill = ~ geschlecht, data = Daten) |>
  gf_vline(xintercept = 185)
```

Der Wert der Dichtefunktion ist für Männer an der Stelle $185$ viel höher als für Frauen:

```{r}
# Frauen
dnorm(185, mean = 168, sd = 6)
# Männer
dnorm(185, mean = 181, sd = 7.5)
```

#### Fragen

- Wären Sie sich bei einer Größe von 174.5 cm bzgl. des Geschlechts *sicher*?

```{r}
gf_density( ~ groesse, fill = ~ geschlecht, data = Daten) |>
  gf_vline(xintercept = 174.5)
```

- Würde sich Ihre Einschätzung ändern, wenn z.B. 90 % der Zielpopulation weiblich wären?

### Satz von Bayes

Der Satz von Bayes ermöglicht die Unsicherheit über $Pr(y)$ auf Basis von Information über $x$ zu aktualisieren: $Pr(y|x)$. Dabei ist $Pr(y)$ die *a priori* Wahrscheinlichkeit von $y$ und $Pr(y|x)$ die *a posteriori* Wahrscheinlichkeit von $y$, bei bekanntem $x$.

Auch lassen sich bedingte Wahrscheinlichkeiten umrechnen, d.h., aus $Pr(x|y)$ kann $Pr(y|x)$ bestimmt werden.

$$Pr(y|x)=\frac{Pr(x|y)\cdot Pr(y)}{Pr(x)}$$

### Naive Bayes

Auch wenn die Dichtefunktion $f$ keine Wahrscheinlichkeit $Pr$ ist, können wir jetzt auf Basis der bekannten Größenverteilung je Geschlecht und der angenommenen a priori Verteilung der Geschlechter die a posteriori Verteilung des Geschlechts gegeben die Größe bestimmen und damit klassifizieren:

$$
Pr(Geschlecht|Groesse) =\frac{Pr(Groesse|Geschlecht)\cdot Pr(Geschlecht)}{Pr(Groesse)} 
$$
Der Nennen spielt für die Zuordnung keine Rolle. Für 174.5 cm und a priori 90 % weiblich ergibt sich dann:

```{r}
# Frau
dnorm(174.5, mean = 168, sd = 6) * 0.9
# Mann
dnorm(174.5, mean = 181, sd = 7.5) * (1-0.9)
# Bzw. als Wahrscheinlichkeiten:
# Frau
dnorm(174.5, mean = 168, sd = 6) * 0.9 / 
  (dnorm(174.5, mean = 168, sd = 6) * 0.9 + dnorm(174.5, mean = 181, sd = 7.5) * (1-0.9))
# Mann
dnorm(174.5, mean = 181, sd = 7.5) * (1-0.9) / 
  (dnorm(174.5, mean = 168, sd = 6) * 0.9 + dnorm(174.5, mean = 181, sd = 7.5) * (1-0.9))
```

#### Fragen

- Welches Geschlecht ist hier wahrscheinlicher?

- Wie würde sich die Wahrscheinlichkeit für eine Frau ändern, wenn die a priori Wahrscheinlichkeit, dass es eine Frau ist, kleiner wäre?

---

**Hinweis:** Das Geschlecht einer Person ist ein komplexes Thema. Anstelle von automatischer und unsicherer Klassifikation oder Klischee-Zuordnungen, fragen Sie bitte einfach die Person, welchem Geschlecht sie sich selbst zuordnet!




