---
title: "Covid-19 Impfung"
lang: de
author: "Ihr Name"
date: "`r Sys.Date()`"
format: 
  html:
    toc: true
    html-math-method: katex
  pdf:
    toc: true
    number-sections: false
    colorlinks: true
    papersize: a4
---

```{r}
#| label: setup
#| include: false
library(mosaic)
# Zufallszahlengenerator festlegen
set.seed(1896)
```

# Wirkt die Covid Schutzimpfung?

#### Frage

- Unter 170 Covid-19 Fällen sind 8 geimpfte Personen und 162 nicht geimpfte Personen. Können Sie allein aus dieser Information schließen, dass die Impfung vor der Erkrankung schützt?

## Studie

Das Design der Studie für den Covid-19 Impfstoff von Biontech/Pfizer sah wie folgt aus:

- Randomisiertes Experiment mit $\approx 43660$ Teilnehmenden.

- Multinationale Studie, Teilnehmende über 16 Jahre.

- Zufällige (!) Zuordnung zu Impf- oder Placebogruppe, jeweils $\approx 21830$ Personen.

- Für Details der Originalstudie siehe z.B. <https://www.nejm.org/doi/full/10.1056/NEJMoa2034577>

*Hinweis*: Aufgrund von Ausschlusskriterien weichen die echten Daten leicht ab.

Das Risiko einer Erkrankung im Studienzeitraum ist gegeben durch:

$$ir = \frac{\text{Fälle}}{\text{Personen}}.$$

Für die Placebogruppe ergibt sich damit ein Risiko von:

```{r}
ir_placebo <- 162/21830
ir_placebo
```

Und für die Impfgruppe von:
```{r}
ir_impf <- 8/21830
ir_impf
```

Die Wirksamkeit einer Impfung ist definiert als

$$IW=1-\frac{ir_{Impfung}}{ir_{Placebo}}.$$

*Hinweis*: Die Impfwirksamkeit bezieht sich also auf die relative Reduktion des Risikos.

```{r}
iw <- 1- (ir_impf / ir_placebo)
iw
```

Die Impfwirksamkeit in der Studie liegt bei $$iw=`r round(iw*100)`\,\%.$$


Da hier $n$ in der Impfgruppe und Placebogruppegleich groß ist reduziert sich die Formel zu:

$$IW = 1- \frac{\text{Fälle in Impfgruppe}}{\text{Fälle in Placebogruppe}}$$

Sei $\pi$ der Anteil der Fälle aus der Impfgruppe, hier $8$ von $170$, dann kann die Formel der Impfwirksamkeit wie folgt dargestellt werden (wenn Impf- und Placebogruppe gleich groß sind):

$$IW=\frac{1-2\pi}{1- \pi}.$$


#### Fragen

- Wie groß ist $\pi$, wenn die Imfung nicht wirken würde?

- Wie groß ist der Punktschätzer $\hat{\pi}$ für die unbekannte Wahrscheinlichkeit $\pi$?

```{r}

```


## Zufallssimulation

Eine einfache Möglichkeit, eine Erfolgswahrscheinlichkeit von $\pi=0.5$ zu simulieren ist der Münzwurf. Werfen Sie bitte $8\times$ eine Münze und tragen Sie unter [https://forms.gle/dXdhzL5YqttY46wu5](https://forms.gle/dXdhzL5YqttY46wu5) ein, wie oft Sie Kopf (Wappen) geworfen haben.


#### Frage

- Was ist bei acht Würfen wahrscheinlicher: $4\times$ Kopf oder $8\times$ Kopf?

## Hypothesenprüfung

*Skeptische, kritische* Vermutung: Das nur $8$ von den $8+162=170$ Covid-19 Fällen aus der Impfgruppe kommen ist Zufall, eigentlich bringt die Impfung nichts. Aufgrund gleicher Gruppengröße entspricht dies mit $\pi$, der Wahrscheinlichkeit, dass ein Fall aus der Impfgruppe kommt der Hypothese:

$$H_0: \pi_0 =0.5$$

*Hinweis*: Die formulierte Hypothese in der Originalstudie und die Auswertung weichen ab.

#### Fragen

- Wie viel Geimpfte erwarten Sie unter den insgesamt $170$ Fällen, wenn die Nullhypothese stimmen würde?

- Muss genau diese Anzahl rauskommen?

- Wie groß wäre $\pi$, wenn der Impfstoff wirken würde?

***

Der Befehl `rflip()` simuliert den Münzwurf.

```{r}
Nullvtlg <- do(10000) * rflip(n = 170)
```

#### Frage

- Wie viele Zeilen hat die Datentabelle `Nullvtlg`?

***

In der Variable (Spalte) `heads` der Datentabelle `Nullvtlg` steht die zufällige Anzahl Geimpfter der Simulationen (Zeile) von Daten, wenn die Nullhypothese stimmen würde.

```{r}
gf_bar( ~ heads, data = Nullvtlg) |>
  gf_vline(xintercept = 8) |>
  gf_labs(x = "Anzahl Fälle",
          y = "Anzahl Simulationen")
```

In keiner der 10000 simulierten Stichproben unter dem Modell der Nullhypothese gab es 8 oder weniger Fälle in der Impfgruppe. Daher: p-Wert $< \frac{1}{10000}$. Die Wahrscheinlichkeit des Ergebnisses der Stichprobe (8 (oder weniger) von 170 Fällen) ist sehr gering, wenn das Modell der Nullhypothese $H_0: \pi_0=0.5$ stimmen würde.

*Hinweis*: Mathematisch haben wir Daten gemäß einer Binomialverteilung simuliert: $$Pr(Y=y |\pi, n) = \binom{n}{y} \cdot \pi \cdot (1-\pi)^{n-y}.$$ Konfidenzintervalle und p-Werte können hier auch über die Funktion `binom.test()` bestimmt werden:

```{r}
binom.test(8, 170, alternative = "less")
```


#### Fragen

- Ein Ergebnis wird *statistisch signifikant zum Niveau $\alpha=5\%$* genannt, wenn der p-Wert kleiner als $\alpha$ ist. Ist dieses Ergebnis statistisch signifikant?

- Angenommen es gilt $\pi<0.5$. Liegt dann ein Fehler vor? Und wenn ja, welcher Art?

